【裁判字號】    89,上,1319
【裁判日期】    900731
【裁判案由】    給付報酬
【裁判全文】
臺灣高等法院民事判決                            八十九年度上字第一三一九號
    上  訴  人
    即反訴原告  鎧麒營造工程股份有限公司
    法定代理人  林志恒
    即反訴被告  明萱有限公司
    法定代理人  葉碧玉
右列當事人間給付報酬事件，上訴人對於中華民國八十九年十月三十一日臺灣臺北地
方法院第一審判決 (八十八年度訴字第三四九五號)，提起上訴，本院判決如左：
    主      文
上訴駁回。
第二審訴訟由上訴人負擔。
    事      實
一、上訴人聲明求為判決：(一)、原判決關於不利上訴人部分廢棄。(二)、上開廢棄部分
    ，被上訴人在第一審之訴及假執行之聲請均駁回。(三)、被上訴人應給付上訴人新
    台幣（下同）二十一萬五千九百七十八元及自民國（下同）八十八年十一月二十
    三日起，至清償日止，按年息百分之五計算之利息。其事實上陳述，除與原判決
    記載相同部分，予以引用外，並補稱略以：(一)、當事人約定如債務人不於適當時
    期履行債務時，即須支付違約金者，乃懲罰性違約金之約定，查系爭合約書第四
    條及二十三條約定，債務人每逾期一天扣工程款總價百分之一，係屬懲罰性違約
    金之約定。(二)、系爭合約約定之完工日數六十五日為日曆天，被上訴人依約應於
    八十七年十一月六日交貨按裝完成，卻於八十八年一月四日始完成，扣除颱風天
    二日，計遲延五十九日，每日扣百分之一為二萬七千三百九十八元，上訴人自得
    扣除工程款一百六十一萬六千四百八十二元作為懲罰性違約賠償，而被上訴人如
    遵期完成僅有工程款一百四十萬零五百零四元，經抵銷後，反應賠償上訴人二十
    一萬五千九百七十八元。上訴人控管適當雖未因其遲延造成全部工程遲延，但不
    能因認上訴人無損害。縱認本件違約金約定為債務不履行而生損害之賠償總額，
    只要有約定之債務不履行情形發生，債務人不得主張債權人無損害而免責，亦不
    能主張債權人損害程度少於約定情形而要求減少。(三)、依被上訴人之進口報單所
    載，報關日為八十七年十月二十日，被上訴人因報關及工程師無檔期而遲至八十
    七年十一月十二日正式開工，其遲延責任在於被上訴人。所用證據，除援用原審
    之立證方法外，並補提出：(一)、合約約定及履約情況圖，(二)、人工草皮樣品分割
    圖及型錄送審函及受准核函為證。
二、被上訴人聲明求為判決：(一)、上訴駁回。(二)、第二審訴訟費用由上訴人負擔。其
    事實上陳述，除與原判決記載相同部分，予以引用外，並補稱略以：(一)、系爭合
    約之完工天數係指工作天非日曆天。(二)、本件ＰＰ人工草皮工程每逢下雨一天需
    等待三天晴天，讓地面濕氣充分揮發乾燥才得施作，被上訴人於八十七年十一月
    十二日開工，自八十七年十二月一日起至八十七年十二月三十一日止，有十七日
    下雨，被上訴人可工作日數僅有三十三日，而被上訴人於八十七年十二月十一日
    即已施工完成，上訴人係於八十八年一月五日向訴外人國立新店高級中學（下稱
    新店高中）提報竣工，被上訴人並無遲延，故訴外人新店高中無因工程遲延向上
    訴人請求違約賠償。所用證據，除援用原審之立證方法外，並補提出被上訴人之
    履約流程圖為證。
三、本院依上訴人之聲請訊問證人陳德耀建築師。
    理      由
一、本件被上訴人起訴主張：兩造於八十七年九月二十三日訂立訴外人新店高中運動
    場ＰＰ人工草皮跑道新建工程施工合約書，依合約書第二十一條付款辦法約定，
    驗收款在經業主驗收合格後即應給付，而訴外人新店高中已於八十八年二月三日
    即予驗收完畢，上訴人即應履行付款義務。詎第三期（工程款）及第四期（驗收
    款）款計一百四十萬零五百零四元，上訴人迄未給付；此外，因上訴人地面基礎
    結構尚未完成，而通知被上訴人延後進場，又逢颱風季節至八十七年十一月十二
    日始得進場施作，致被上訴人在延期進場施作及連續下雨情形下增加費用七十四
    萬八千九百八十四元，此為可歸責於上訴人之事由所致，亦應由上訴人負責賠償
    等情，爰依承攬之法律關係，求為命上訴人給付被上訴人二百十四萬九千四百八
    十八元，及自八十八年二月四日起至清償日止，按年息百分之五計算利息之判決
    。（按原審判決上訴人應給付被上訴人一百四十萬零五百零四元及自八十八年二
    月四日起至清償日止，按年息百分之五計算之利息；而駁回被上訴人其餘之請求
    。上訴人就其敗訴部分聲明不服；被上訴人就其被駁回部分，未聲明不服，）
    上訴人則以：系爭合約書第四條工程期限約定為日曆天，被上訴人應於簽約完成
    後六十五天即八十七年十一月六日前交貨安裝完成。詎被上訴人於八十八年一月
    四日始完工，已遲延完工五十九日，依系爭合約書第二十三條懲罰性違約金約定
    ，被上訴人遲延完工每日應扣工程總價百分之一即二萬七千三百九十八元，則被
    上訴人應被扣之工程款計為一百六十一萬六千四百八十二元，與被上訴人如如期
    完工應得之工程尾款一百四十萬零五百零四元兩相抵銷後，被上訴人已無工程尾
    款債權，反而，上訴人尚得請求抵銷之餘額二十四萬六千五百八十二元云云，資
    為抗辯，併反訴請求為命被上訴人如數給付並加付法定遲延利息之判決。（原審
    判決駁回上訴人之反訴，上訴人一併聲明不服）
二、經查被上訴人主張上訴人向訴外人新店高中承包之ＰＰ人工草皮跑道新建工程，
    已於八十八年二月三日領得全部工程款（上訴人自認已於八十八年一月底驗收完
    畢，見本院卷第一一０頁），依兩造間所訂立之合約書第二十一條驗收款在經業
    主驗收合格後即應給付之約定，上訴人應即給付被上訴人工程尾款一百四十萬零
    五百零四元，惟上訴人迄未給付之事實，業據其提出系爭合約書為證（見原審卷
    第一一至二四頁），且為上訴人所不爭執（見原審卷第九十二、一九三頁、本院
    卷第二十八頁），自堪信為真實。
三、依系爭合約書第四條約定被上訴人應於簽約完成後六十五天內交貨按裝完成（見
    原審卷第十二頁）。雖兩造間就上開工程完工期限究為日曆天或工作天，各執一
    詞，惟查系爭工程係源於上訴人承包訴外人新店高中運動場ＰＰ人工草皮跑道新
    建工程，該工程所訂合約之工程期限約定為工作天，為兩造所不爭執，而系爭工
    程之監造建築師陳德耀亦到場結證：上訴人與業主間之契約為工作天，日報表上
    印的亦為工作天，本件之工程期限應解為工作天等語（見本院卷第九十二頁），
    並有工程日報表可按（見原審卷第三十九頁）。基於前後契約工作項目相同，而
    上訴人復不能證明系爭合約約定之完工期限應為日曆天，則系爭合約所指之交貨
    按裝完成之期限六十五天應同解為工作天，而非日曆天，足見上訴人抗辯上開六
    十五天之約定為日曆天云云，自無足取。
四、上訴人另抗辯系爭工程簽約日期為八十七年九月二日，依約定被上訴人應於八十
    七年十一月六日交貨按裝完成，惟被上訴人於八十八年一月四日始完成，已逾期
    五十九日云云，然為被上訴人所否認，復查：
    (一)被上訴人於簽約後，即於八十七年九月十四日將人工草皮樣品送訴外人新店高
      中核備，經訴外人新店高中准予備查，同年九月二十三日出具專業廠商資格證
      明，經訴外人新店高中於同年十月三日正式確認，旋於同年十月四日進口ＰＰ
      人工草皮材料抵達台灣港口，並安排外國技師於八十七年十月十二日至同年十
      月二十六日進場施工事宜，有上訴人八七年鎧字第０一三號函、新店高中八七
      年九月十六日函，被上訴人所提出之保證書、新店高中八七中總字第一七六二
      號函、進口報表及安排技師抵台傳真可證（見本院卷第六十七、六十八頁、原
      審卷第一五二、一六一、一六二、一六四頁），足證被上訴人已完成施工準備
      。惟上訴人於八十七年十月十四日始完成整地工程，為上訴人所自認（見原審
      卷第一０六頁），並有工程日報表可證（見原審卷第一０八頁），則在基礎工
      程未完成前，人工草皮跑道即屬無法施作，此既係因上訴人之延誤所致，依系
      爭合約書第十五條之約定自得延長工期，是被上訴人主張此期間計四十三日（
      其計算式為：九月份二十九日、十月份十四日，合計四十三日）應予扣除，即
      屬有據。
    (二)上訴人於八十七年十月十四日完成基礎工程後，瀝青混凝土面尚需二星期之養
      護期間（見原審卷第一五一頁之上訴人所作成之工作天明細表），況此期間（
      即八十七年十月十四日至同年月二十八日），計有雨天十一日，且有颱風大雨
      來襲（見原審卷第一六０頁、一０八頁之右下角註記，一五０頁之中央氣象局
      氣候資料表），又雨天不能施工，亦經上訴人於業主新店高中協調會議時所自
      陳（見原審卷第五十三頁），核與證人即建築師陳德耀所證述之情節相符（見
      本院卷第八十九頁），故實際上八十七年十月份得工作之日數為三日（據上開
      氣象局氣候資料表所載，八十七年十月二十九日亦下雨，僅同年月二十八日、
      三十日、三十一日晴天）；至同年十一月一日至同年月十一日間尚有二日為雨
      天（見上開氣象局氣候資料表），故其工作天僅有九日。則被上訴人於上訴人
      完成基礎工程至其施工前（即八十七年十一月十一日）之工作天為十二日（其
      計算式：為3＋9=12）。
    (三)八十七年十一月十二日至同年月十五日四日間被上訴人進行施工完成工程進度
      百分之八十一，此經上訴人於訴外人新店高中協調會議時所自陳（見原審卷第
      五十三頁），然同年十一月十六日至同年十二月二十四日間，有三十日為雨天
      （見原審卷第一五０頁），工作天僅為九日；另同年十二月二十五日至八十八
      年一月四日完工日（見本院卷九十一頁之證人陳德耀建築師所為之證言及原審
      卷第三十九頁之工程日報表所載被上訴人完成修整、清除垃圾之完工日期。按
      該表所載填表日期八十一年一月四日六十一年應係八十八年之誤寫），被上訴
      人尚工作十一日。
    (四)由上可知，被上訴人於八十七年十月十四日起，至八十八年一月四日完工，所
      使用之工作天僅有三十二日（其計算式為：12＋9＋11=32），顯未逾系爭合約
      所約定之六十五個工作天。再經參酌被上訴人於八十八年一月四日完工，而上
      訴人隨即於同年一月五日與訴外人新店高中完成驗收結算工作，全部工程均無
      逾期，上訴人並未受違約罰款，亦為上訴人所自認（見原審卷第一九三頁及本
      院卷第一一二頁），並有驗收結算證明可據（見原審卷第一七二頁），益證被
      上訴人並未逾期完工，足見上訴人抗辯被上訴人逾期完工五十九日云云，亦無
      足取。
五、綜上所述，被上訴人既無逾期完工之情事，則上訴人抗辯應依系爭合約書第二十
    三條約定扣除違約罰款，每日按工程總價百分之一即二萬七千三百九十八元計算
    ，共計一百六十一萬六千四百八十二元，應自被上訴人之未領工程尾款中予以抵
    銷，並反訴請求被上訴人應賠償抵銷餘額二十四萬六千五百八十二元並加付法定
    遲延利息，均屬無據，不應准許，原審就上開部分所為上訴人敗訴之判決並無不
    合，上訴意旨仍執前詞指摘原判決此部分不當，求予廢棄改判，為無理由；至被
    上訴人依承攬之法律關係，請求上訴人給付工程尾款一百四十萬五百零四元及自
    八十八年二月四日起）至清償日止，按年息百分之五計算之利息部分，即屬有據
    ，應予准許。原審就此部分所為上訴人敗訴之判決，所持理由雖與本院不同，任
    其結果並無二致，仍應予維持，上訴論旨指摘原判決此部分不當，求予廢棄改判
    ，應認為無理由。
六、至兩造其餘之攻擊或防禦方法及未經援用之證據，經本院斟酌後，認為均不足以
    影響本判決之結果，自無逐一詳予論駁之必要，併此敘明。
七、據上綸結，本件上訴為一部無理由，一部應認為無理由依民事訴訟法第第四百四
    十九條第一項、第二項、第七十八條，判決如主文。
中      華      民      國     九十     年      七      月    三十一    日
                            台灣高等法院民事第十三庭
                                審判長法  官  林  鄉  誠
                                      法  官  謝  碧  莉
                                      法  官  劉  清  景
右正本係照原本作成。
如不服本判決，應於收受送達後二十日內向本院提出上訴書狀，其未表明上訴理由者
，應於提出上訴後二十日內向本院補提理由書狀（均須按他造當事人之人數附繕本）
上訴時應提出委任律師或具有律師資格之人之委任狀；委任有律師資格者，另應附具
律師及格證書及釋明委任人與受任人有民事訴訟法第四百六十六條之一第一項但書或
第二項（詳附註）所定關係之釋明文書影本。
中      華      民      國     九十     年      八      月      二      日
                                      書記官  高  澄  純
附註：
民事訴訟法第四百六十六條之一（第一項、第二項）：
對於第二審判決上訴，上訴人應委任律師為訴訟代理人。但上訴人或其法定代理人具
有律師資格者，不在此限。
上訴人之配偶、三親等內之血親、二親等內之姻親，或上訴人為法人、中央或地方機
關時，其所屬專任人員具有律師資格並經法院認為適當者，亦得為第三審訴訟代理人
。


司法院資訊處製作；財團法人民間司法改革基金會備份。
